【裁判字號】    98,重訴,4
【裁判日期】    980409
【裁判案由】    請求回復原狀
【裁判全文】
臺灣彰化地方法院民事判決  98年度重訴字第4號
原      告  乙○○
訴訟代理人  張益隆律師
被      告  丙○○
訴訟代理人  蕭慶鈴律師
複  代理人  江彗鈴律師
上列當事人間請求回復原狀事件，本院於民國98年3月26日言詞
辯論終結，茲判決如下：
    主    文
被告應給付原告新台幣陸佰參拾捌萬元及自民國九十六年十二月
十九日起至清償日止，按年息百分之五計算之利息。
訴訟費用新台幣陸萬肆仟壹佰陸拾貳元由被告負擔。
本判決於原告以新台幣貳佰貳拾萬元為被告供擔保後，得假執行
；但被告如以新台幣陸佰參拾捌萬元為原告供擔保後，得免為假
執行。
    事實及理由
一、原告起訴主張：
  (一)原告於民國96年11月11日，經由訴外人太平洋房屋仲介股份
    有限公司居間仲介，向被告購買其所有座落彰化縣秀水鄉○
    ○段第1972之21地號土地，及其上門牌彰化縣秀水鄉○○路
    541號建物一棟，並約定價金新台幣（下同）638萬元，原告
    依約分別於96年11月11日、11月13日及12月19日給付簽約款
    638,000元、備證款638,000元及尾款5,104,000元，合計為
    總價638萬元，有代書王呈祥及被告收款之簽章可憑，被告
    於96年12月14日完成系爭房地之所有權移轉登記後，卻延至
    96年12月29日始交屋予原告，嗣原告經近鄰之住戶告知所買
    受之房屋係兇宅，經進一步查證後知悉，該屋於出賣予原告
    之前，係由被告將之出租予訴外人洪清奇及甲○○夫妻，訴
    外人洪清奇因久病厭世而於92年12月8日在屋內自殺致窒息
    死亡，被告明知該屋曾發生有人自殺之情事而屬於兇宅，竟
    故意不為告知，而仍將該屋售予原告，上開情事雖迭次詢問
    被告，均未獲答覆，甚至以存證信函請被告協助查訪，亦未
    獲置理，原告復鈞院檢察署函詢關於訴外人洪清奇之死因，
    始確知其確係於系爭房屋內窒息死亡，有該署函覆及相驗證
    明書可稽，且由相驗卷宗證人甲○○於92年12月9日上午8時
    55分偵訊筆錄證稱：「92年12月8日11時許，我在我家2樓浴
    室看到我先生當時身穿衣服躺在浴缸而浴缸當時裝著冷水，
    當時我就發現我先生吳清奇已經沒有呼吸沒有心跳。」、「
    他曾經有想以吸藥、跳樓的念頭。」、「我先生洪清奇生前
    事業的不如意及身體上的疼痛，所以才自殺死亡。」，又於
    同日下午6時10分偵訊筆錄稱：「因為失業所以心情煩，又
    中風了，這幾年來很多次有輕生念頭。」、「我曾要他泡熱
    水澡，他以不方便起來為由，而拒絕，洗澡都是在浴缸外，
    由我帶他洗，所以他不可能去泡澡。」等語，訴外人洪清奇
    係自殺等屬於非自然身故死亡之事實堪予確定，被告以該相
    驗屍體證明書記載死亡種類為「不詳」，遽謂不符上開不動
    產買賣契約書所約定兇殺或自殺云云，惟法醫係就訴外人洪
    清奇有無他殺等刑事訴追而為判斷死亡種類不祥，然訴外人
    洪清奇既非因病而死（倘為因病而死亡，當為法醫所能明確
    知悉死亡種類），而其死亡之動機，如非他殺，當以死者家
    屬最能明瞭，故相驗屍體證明書之死亡種類不詳，尚無從資
    為訴外人洪清奇為非自殺身亡之依據，復參一般人之心理，
    倘有親人確為自殺身亡，此屬情感上極為難堪之事，若非事
    實，又焉有可能於警、偵訊筆錄中直言不諱，甲○○係洪清
    奇之配偶，其已坦言死者係事業不順遂，又久病纏身，幾度
    有輕生念頭等跡象，更直言訴外人洪清奇係自殺亡故，均已
    證明系爭房屋為屬有人在內自殺致死之兇宅，當係事實。
  (二)被告於系爭買賣契約所附「標的物現況說明書」第8項所載
    詢問事項「標的物之專有部分（含約定專用及增建等）於賣
    方產權是否曾經發生兇殺或自殺致死（即兇宅）之情事」，
    勾選否定之答案，足堪證明被告故意不為告知該房屋係屬於
    有人曾在屋內自殺之「兇宅」，又依通常交易觀念，系爭房
    屋因有人自殺，以一般人心理及社會之認知，該房屋在市場
    之接受度及實際價值，已有顯著之降低，屬於不具備應有之
    價值，當為物之瑕疵。退一步言，縱使非屬有人自殺之兇宅
    ，然系爭房屋既有人在內死亡，而死因不詳，亦符合「非自
    然身故」之情形，自對不動產之個別條件產生負面影響，造
    成經濟性之價值減損，進而影響其市場價格，仍認屬物之瑕
    疵，依民法第359條之規定買受人得解除契約。原告乃於97
    年11月間經由太平洋房屋仲介股份有限公司所屬人員謝宛苓
    向被告為解除買賣契約之意思表示，倘上開事證未能證明，
    爰以本訴狀繕本之送達，為解除本件買賣契約意思表示之通
    知，契約解除後依民法第259條第2款規定，得請求回復原狀
    ，被告應返還受領之金錢，並自受領之日起附加利息，另依
    民法第179條規定，契約既已解除則被告受領之638萬元買賣
    價金之法律上原因已嗣後不存在，屬不當得利，被告亦應負
    返還義務等情。並聲明：1.被告應給付原告638萬元，及自
    96年12月19日起至清償日止，按週年利率百分之5計算之利
    息；2.願供擔保，請准宣告假執行。
二、被告則以：系爭買賣契約第5條擔保責任(三)係規定「賣方保
    證買賣標的物專有部分（含約定專用部分）或未依法申請建
    照執照所增建之部分於賣方取得所有權之日（以謄本登記日
    期為準）起，不曾發生兇殺或自殺致死之案件（即凶宅），
    否則亦視為物之瑕疵。」，依此及舉證責任分配法則，原告
    自應就系爭不動產內曾發生兇殺或自殺致死之案件之事實負
    舉證責任，不得以「非自然身故」模糊事實。本件訴外人洪
    清奇之相驗屍體證明書已載明死亡種類係為不詳，與系爭買
    賣契約所載兇殺或自殺致死之情形自屬有別，且訴外人甲○
    ○於相驗卷宗及偵訊筆錄所言僅係臆測之詞，不足作為證據
    之用，另原告未曾向被告詢問系爭房屋曾否發生兇殺或自殺
    情形等語置辯。並聲明：(一)原告之訴駁回；(二)如受不利判決
    願供擔保請准免假執行。
三、查原告主張96年11月11日經由訴外人太平洋房屋仲介股份有
    限公司居間仲介，向被告購買其所有座落彰化縣秀水鄉○○
    段第1972之21地號土地，及其上門牌彰化縣秀水鄉○○路54
    1號建物一棟，約定價金638萬元，原告依約分別於96年11月
    11日、11月13日及12月19日給付簽約款638,000元、備證款
    638,000元及尾款5,104,000元，被告於96年12月14日完成系
    爭房地之所有權移轉登記後，於同年12月29日交屋予原告等
    情，此有不動產買賣契約書、土地暨建物謄本在卷可稽，復
    為被告所不爭執，原告此部份之主張堪信為真。
四、又查，被告於系爭房屋出售前，曾出租予訴外人洪清奇及甲
    ○○夫妻，訴外人洪清奇於92年12月8日在該屋內死亡，經
    彰化地方法院檢察署檢察官會同法醫相驗結果，係因窒息、
    肺水腫而死亡，其妻甲○○於警訊中陳稱：「92年12月8日
    11時許，我在我家2樓浴室看到我先生當時身穿衣服躺在浴
    缸而浴缸當時裝著冷水，當時我就發現我先生吳清奇已經沒
    有呼吸沒有心跳。」、「沒有留下遺書，他曾經有想以吸藥
    、跳樓的念頭。」、「我先生洪清奇生前事業的不如意及身
    體上的疼痛，所以才自殺死亡」等語，復於檢察官偵訊時稱
    ：「我回家時水龍頭是在冷水這邊」、（問：生前疾病？）
    「糖尿病、痛風，92年5月起又中風癱瘓，可以用拐杖慢慢
    行走」、（問：死者心情如何？）「因為失業所以心情煩，
    又中風了，這半年來很多次有輕生念頭。」、（問：為何認
    為死者自殺？）「我曾要他泡熱水澡，他以不方便起來為由
    ，而拒絕，洗澡都是在浴缸外，由我帶他洗，所以他不可能
    去泡澡。」等語，業經調取台灣彰化地方法院檢察署92年度
    相字第792相驗卷宗核閱屬實，而檢察官開立之相驗屍體證
    明書中，死亡種類欄雖勾選第項「不詳」，然前列至
    項依序為病死或自然死、意外、自殺、他殺，依常理推斷死
    亡種類不外乎就上開四種類型，勾選不詳，並非即謂不在「
    病死或自然死、意外、自殺、他殺」等範圍中之一種，僅檢
    察官未詳究之，因此仍應以死者被發現當時之情形，佐以發
    現者之證詞綜觀判斷，究屬病死或自然死、意外、自殺、他
    殺等類型中之哪一類，查死者洪清奇身患多種疾病且中風癱
    瘓，行動不便，均須由其妻協助始能洗澡，故其自行到浴室
    洗澡之可能性不大，又果如其係要前往洗澡，則以當時寒冷
    的12月天，合衣泡在冷水中洗澡一節顯與常情相悖甚遠，又
    如其係欲洗澡而不慎跌入浴缸內，則身體外部應有可跡之傷
    痕，但法醫之驗斷書中記載洪員除胸部急救有電擊痕、雙上
    肢末梢呈紫黑色發紺外觀、雙唇呈紫色黑色外觀及脫糞現象
    以外，外表並無異常現象，此有驗斷書附卷可考，再佐洪員
    曾有多次輕生念頭等情，則死者洪清奇應係自殺而身亡，應
    堪認定。
五、再依兩造間關於系爭房屋所訂立之不動產買賣契約書中，第
    五條擔保責任之約定：(三)賣方保證買賣標的物專用部分（含
    約定專用部分）或未依法申請建照執照所增建之部分於賣方
    取得所有權之日（以謄本登記日期為準）起，不曾發生兇殺
    或自殺致死之案件（即凶宅），否則亦視為物之瑕疵；又按
    物之出賣人，對於買受人應擔保其物依第三百七十三條之規
    定危險移轉於買受人時，無滅失或減少其價值之瑕疵，亦無
    滅失或減少其通常效用，或契約預定效用之瑕疵；又買賣因
    物有瑕疵，而出賣人依前五條之規定，應負擔保之責者，買
    受人得解除其契約，或請求減少價金，民法第三百五十四條
    、第三百五十九條分別定有明文。查被告係於83年12月14日
    登記取得系爭標的物之所有權，於96年12月14日以買賣為由
    移轉登記所有權與原告，此有不動產異動索引在卷足憑，而
    第三人洪清奇係92年12月10日於系爭建物中自殺身亡，已如
    前述，因此本件標的物確係有上開買賣契約所約定為凶宅之
    物之瑕疵情事存在，故原告依上開規定主張被告應負物之瑕
    疵擔保責任，而解除系爭買賣契約，自屬有據，又原告係於
    97年11月25日經台灣彰化地方法院檢察署回函，而得知第三
    人洪清奇於系爭房屋死亡之情，亦有台灣彰化地方法院檢察
    署97年11月25日彰檢良黃92相792字第51466號函附卷可考，
    是原告以本件起訴狀繕本之送達（98年1月19日寄存送達）
    作為解除系爭買賣契約意思表示之通知，應已生解除契約之
    效力，自堪認定。
六、綜上所述，原告主張系爭買賣標的物有瑕疵存在，依法解除
    買賣契約後，被告負有回復原狀之義務，因此依民法第259
    條第1款、第2款之規定，請求被告返還受領之價金638萬元
    及受領該金錢給付之時起附加之法定利息，洵有理由。從而
    ，原告請求被告給付638萬元及自96年12月19日起至清償日
    止按年息百分之五計算之利息，為有理由，應予准許。
七、兩造陳明願供擔保請准為假執行及免為假執行，經核均無不
    合，爰分別酌定相當之擔保金額併准許之。
八、本件事證已臻明確，兩造其餘攻擊防禦方法及舉證，經審酌
    後於判決結果不生影響，爰不贅詞論列。
九、訴訟費用之依據：民事訴訟法第78條。
中    華    民    國    98    年     4     月    9    日
                  民事第一庭    法  官  黃倩玲
以上正本係照原本作成。
如對判決上訴，應於判決送達後20日內向本院提出上訴狀。
中    華    民    國    98    年     4     月    10   日
                                書記官  楊美芳


司法院資訊處製作；財團法人民間司法改革基金會備份。
